Inventaris van het archief van de classis Woerden en Overrijnland
Nationaal Archief, Den Haag
Nederlandse Hervormde Kerk; Classis Woerden en Overrijnland
Classis Woerden
1594-1870
merendeel 1617-1816
35462
4.50 meter; 72 inventarisnummers.
Normale geschreven, getypte en gedrukte documenten, geen bijzondere handschriften.
Nationaal Archief, Den Haag
Classis Woerden en Overrijnland
Het archief van de Classis van Woerden en Over-Rijnland bestaat o.a. uit Kerkelijke Reglementen. Daarnaast registers van ingekomen stukken, van rekeningen van ontvangst en uitgaven en registers van handelingen van de classis en van de synode van Zuid-Holland.
Archiefvorming
Geschiedenis van de archiefvormer
Ontstaan van de classis Woerden en Over-Rijnland
In 1574 is de provincie Zuid-Holland door de Provinciale Synode te Dordrecht in classes verdeeld.
J. Reitsma en S. D. van Veen, Acta der Provinciale en der Particuliere Synoden gehouden in de Noordelijke Nederlanden gedurende de jaren 1572-1620. Deel 2, bl.129.
Er ontstond toen een Classis van Over-Rijnland, maar niet van Woerden en Over-Rijnland. Woerden behoorde toen nog niet bij de Gereformeerde Kerk, maar was met Bodegraven, Nieuwkoop en Woubrugge van het Katholicisme tot het Lutheranisme overgegaan. Woerden is de eerste Luthersche Gemeente in de Noordelijke Nederlanden geworden.
J. G. H. Reudler, Geschiedenis van Joh. Pistorius en der Evangelisch Luthersche Gemeente te Woerden, 1841. In: Bijdragen tot de geschiedenis der Evang. Luthersche Kerk in de Nederlanden, verzameld door J. C. Schultz Jacobi en F. J. Domela Nieuwenhuis, Derde stuk,1841.
De strijd tusschen de Lutherschen en de Gereformeerden te Woerden is in 1594 beslecht; van dit jaar af treedt de Gereformeerde kerk als de heerschende aldaar op. Den 8sten Juni 1594 werd bij besluit van de Staten van Holland toegestaan om in de kerk aldaar de Psalmen Davids te gebruiken, gelijk in de andere steden van Holland
Resol. van Holland 6 Mei 1594 bl.125, Kerkelijk Placaatboek 1735, Deel 2, bl.105.
en den 5den September 1594 handhaafden de genoemde Staten definitief te Woerden " de Christelijke Gereformeerde Religie", omdat deze door het geheele Stedelijke Bestuur werd gesteund.
Kerkelijk Placaatboek 1735. Deel 2 bl. 111.
Op de Zuid-Hollandsche Synode, van 2 tot 6 Augustus 1594 te Rotterdam gehouden, gaf Ds.Segher Coninxbergen, mede namens zijn ambtgenoot Hendrik Bonhorn- beide Hervormde predikanten te Woerden den wensch te kennen, dat hun Gemeente onder een classis gevoegd zou worden. De genoemde Synode besloot de kerken van Woerden, Bodegraven en Waarder voorloopig te voegen bij de Classis Over-Rijnland, welke dan zou heeten: Classis van Woerden en Over-Rijnland, waarmede deze naam dan voor het eerst voorkomt.
Reitsma en van Veen, Acta enz. als voren Deel 3.
Waarder behoorde te voren onder de classis van Gouda.
Organisatie van de classis
Op de volgende Zuid-Hollandsche Synode van 15 tot 24 Augustus 1595 gehouden te Gorinchem blijkt de Gemeente Woerden reeds definitief opgenomen te zijn in het Kerkelijk verband, want Hendrik Bonhorn verschijnt daar als Dienaar des Woords te Woerden uit de Classis van "Woerden ende Overrijnland."
J. Reitsma en van Veen, Acta enz. als voren, Deel 3
De Classis vergaderde driemaal per jaar en wel Dinsdag van Beloken Paschen, welke is de 2de Dinsdag na Paschen, beurtelings te Alphen of te Oudshoorn
Dinsdag acht dagen vóór de Synode (de Classis Antesynodaal) den 2den Dinsdag van Juni te Woerden, den 2den Dinsdag van September te Woerden in een even jaar en te Alphen of Oudshoorn als het jaar oneven is.
Kerkelijk Placaatboek 1722, bl. 192
De buitengewone classicale vergaderingen werden steeds gehouden des Dinsdags te Alphen of Oudshoorn.
W. A. Bachiene, Geographie der Vereenigde Nederlanden, 2de stuk 1769 bl. 139
De Classis van Woerden en Over-Rijnland bestaat uit 2 Ringen die van de Hooge en die van de Lage Zijde, elk met 10 predikanten. Tot de Hooge Zijde behooren: Woerden, met 2 Predikanten, Waarder, Sluipwijk, Reeuwijk, Waddingsveen, Alphen, Oudshoorn, Zwammerdam en Bodegraven, elk met een predikant. Tot de Lage Zijde behooren: Langeraar, Rijnsaterwoude, Leimuiden, Oude Wetering, Kalslagen, Nieuwveen, Zevenhoven, Noorden, Nieuwkoop en Aarlanderveen, elk met één predikant.
W. A. Bachiene, 7 a.m. 2de stuk 1769, bl.140
Elk dezer beide Ringen benoemt jaarlijks in de Classis Antesynodaal twee Gedeputeerden, die met twee naburige predikanten als Consulenten, een Conventus Deputetorum vormen en de uitgebrachte predikantsberoepingen onderzoeken om ze te bekrachtigen namens de Classis. Deze twee Gedeputeerden doen de jaarlijksche kerkvisitatie en oefenen toezicht uit op de nieuw uitgekomen boeken.
W. A. Bachiene, 7 a.m. b1. 140,141.
Jaarlijks committeert deze Classis drie predikanten en een ouderling naar de Synode in een bepaald volgorde: in een oneven jaar zijn deze gecommitteerden alle van de dorpen; in een even jaar is er een predikant en ouderling van Woerden bij.
W. A. Bachiene, a.m. bl. 147
Laatste Classicale Vergadering
De laatste Classicale Vergadering van Woerden en Over-Rijnland werd 26 Maart 1816 gehouden. Het Nieuwe Algemeen Kerkelijk Reglement van 1816 gelastte, dat alle classicale werkzaamheden met of vóór 1 April 1916 moesten ophouden te bestaan.
Archief Woerden en Over-Rijnland No 14.
Den 15den Februari 1816 heeft de Commissaris-Generaal, provisioneel belast met de zaken der Hervormde Kerk, vastgesteld, dat de Classis van Woerden en Over-Rijnland zal behooren tot de Classis van Leiden, behalve Waddingsveen, Reeuwijk, Sluipwijk en Waarder, die gebracht werden bij de Classis van Gouda.
Archief Woerden en Over-Rijnland No 14.
Geschiedenis van het archiefbeheer
De verwerving van het archief
Inbewaringgeving van een particulier archief, niet in eigendom verkregen
3.18
Aanwijzingen voor de gebruiker
Openbaarheidsbeperkingen
Volledig openbaar.
Materiële beperkingen
Aanvraaginstructie
Openbare archiefstukken kunnen online worden aangevraagd en gereserveerd. U kunt dit ook via de terminals in de studiezaal van het Nationaal Archief doen. Om te kunnen reserveren dient u de volgende stappen te volgen:
U maakt een profiel aan op www.gahetna.nl, en logt vervolgens in
Via de archiefinventaris (alleen de beschrijvingen met rode nummers) selecteert u het gewenste archiefstuk door op de knop 'Reserveren' te klikken
In het volgende scherm geeft u aan op welke dag u het archiefstuk wilt inzien
Indien u zich bevindt in de studiezaal en een tafelnummer heeft ontvangen kunt u dit nummer vermelden. Als u geen tafelnummer heeft kunt u tafelnummer 777 laten staan
Vervolgens bevestigt u uw reservering door deze te versturen.
Verwant materiaal
Beschikbaarheid van kopieën
Beschrijving van de series en archiefbestanddelen
- "Wetten van de E. Classis van Woerden en Over-Rhijnland"., 1803; 1; 2 deelen
  In Duplo
- Extracten uit Kerkelijke Reglementen., 1780-1809; 2; 1 deel
- Kerkelijke Reglementen te vinden in artikel 15 der Handelingen der Synode gehouden te Gorinchem in 1736, z.j.; 3; 1 deel
- "Kerkelijke Reglementen volgens Resolutie van de Synodus te Gorinchem 1780 in een boekje geschreven om Jaarlijks voorgelezen te worden in de Classis Ante synodaal, aan de Gecommitteerden ad Synodum medegegeven en in de Synodus behandeld te worden.", 4; 1 deel
- Formulieren van Enigheid ter onderteekening door Predikanten, Proponenten, Catechiseermeesters, en Schoolmeesters, alsmede kerkelijke verordeningen., z.j., 1627-1809; 5-6; 2 deelen
  - Bestanddeel 1, 5
  - Bestanddeel 2, 6
- Registers der Handelingen der Classis van Woerden en Over-Rijnland, 1617-1816; 7-14; 8 deelen
  - 1617 Augustus 7 - 1631 April 22, 7
    Achterin: "Leges Classicales", Reglement der Classicale Vergadering en Verbintenissen aan de besluiten der Nationale Synode van Dordrecht van 1619.
    Bevat voor de beginperiode, 1617-1619 de acta van de contraremonstrantse classis.
  - 1631 Juli 8 - 1659 April 15 en 16, 8
    Voorin: "Leges Classis Wourdanae", Reglement der Classicale Vergaderingen.
  - 1659 Juni 17 en 18 - 1678 Juni 30, 9
  - 1678 September 6 - 1702 April 18, 10
  - 1702 Juni 13 - 1728 September 14, 11
  - 1729 Maart 22 - 1758 September 12, 12
  - 1759 April 24 - 1796 September 6, 13
  - 1796 October 11 - 1816 Maart 26, 14
- "Kerkelijke, Synodale en Klassikale Stukken", ingekomen bij de bestaande en voormalige Classis van Woerden en Over-Rijnland., 1791, 1806-1809, 1813-1838; 15-19; 5 portefeuilles
  Onder "Kerkelijke" stukken worden verstaan dezulke, welke van de Regeering zijn uitgegaan.
  Inv.nrs. 16 t/m 19 bevat waarschijnlijk stukken, ontvangen door ds J.A. van Waenen als predikant te Woerden en verder mogelijk stukken, binnengekomen bij de ring Woerden en op andere wijze door ds Van Waenen bijeengebracht.
  - 1791, 1806-1809, 1813-1816, 15
    Gemerkt: Litt.A. Genummerd 1 - 47
  - 1816 (48-104), 15A
  - 1817-1820, 16
    Gemerkt: Litt.B. Genummerd 105 - 168
  - 1819-1820 (169-224), 16A
  - 1821-1825, 17
    Gemerkt: Litt.C. Genummerd 225 - 286
  - 1824-1825, 18
    Gemerkt: Litt.C. Genummerd 287 - 309
  - 1826-1830 (310-408), 18A
    Gemerkt: Litt D Genummerd
  - 1831-1833, 19
    Gemerkt: Litt.E Genummerd 409 - 451
  - 1834-1838 (452-497), 19A
- Index van "Kerkelijke, Synodale en Klassikale Stukken" door Ds. J. A. van Waenen, Actiarius der Classis en Predikant te Woerden., 1574-1845; 20; 1 deel
  Deze index loopt door na de inlijving der Classis Woerden en Over-Rijnland in die van Leiden.
  inv.nr. 20 bevat, gespecificeerd:
  blz. 1-21: stukken genummerd 1 t/m 218 over de jaren 1100-1813 (de stukken zelf bevinden zich in de inv.nrs 21, 22, 23 en gedeelte van 24)
  blz. 21-67: stukken genummerd 1 t/m 497 over de jaren 1791-1838 (er bij staat vermeld: stukken, te vinden in het repertorium van ds van Waenen te Woerden; het zijn de stukken, die zijn opgenomen in de inv.nrs 15 t/m 19)
  blz. 189-270: stukken genummerd 1 t/m 885 en 286 t/m 370 over de jaren 1816-1845 (deze klapper is waarschijnlijk t/m 1843 geschreven door ds Van Waenen, overleden in 1844; hij omvat de stukken die zijn ingekomen bij de classis Leiden, zoals deze ook zijn beschreven in de klapper die zich als inv.nr 136 van het archief van die classis bevindt, doch daar niet steeds doorgenummerd en soms beknopter beschreven)
- Registers van stukken, ingekomen bij de Classis. Nrs 1 - 6., 21-26; 6 deelen
  Specificatie van het eerste gedeelte:
  vertaald stuk, getiteld Noble Lecon betreffende de Waldenzen uit het jaar 1100 (Zie N.C. Kist: Kerkh. Arch., dl. 1, 1857, blz. 221-222.)
  ondertekeningen door predikanten, proponenten, rectoren en schoolmeesters van de Formulieren van Enigheid, 1619-ca 1650
  Acta van de ZH synode van 1664 en van de Over. syn. van 1698
  Stuk betreffende het recht van electie van een predikant te Noorden, 1713
  Gedrukte memorie betreffende vacature te Woerden, 1740
  Stukken betreffende de Elleriaanse secte (Ronsdorff), 1754-1756.
  Gedrukte lijst van drukfouten in de 1757 te 's-Gravenhage gedrukte Bijbel, 1781
  Gedrukte Memorie van Andreas Klink, predikant te Oude Tonge in 1757
  Bericht van de Gecommitteerden tot de Pennsylvanische zaken, ca 1790
  Gedrukte dankbetuiging vanwege de gemeenten in Pennsylvania, 1758
  Overzicht van de bedragen, ontvangen voor de kerken in de Vallijen van Piémond, 1791
  - 1619-1792 en z.j., 21
    Met chronologischen index, genummerd 1 tot 25.
  - 1792-1809, 22
    Met chronologischen index, genummerd 26 tot 98.
  - 1808-1810, 23
    Met chronologischen index, genummerd 99 tot 146.
  - 1810-1813, 24
    Met chronologischen index, genummerd 147 tot 233.
  - 1813-1814, 25
    Met chronologischen index, genummerd 234 tot 318.
  - 1814-1816, 26
    Met chronologischen index, genummerd 319 tot 359.
- Ingekomen Stukken., 1789-1793, 1796, 1798-1800, 1802-1805, 1806-1814 en z.j.; 27; 1 omslag
- "Acta Conventus", Registers der Handelingen van de vergaderingen der Gedeputeerden der Classis., 1673-1816; 28-30; 3 deelen
  - 1673 Augustus 7 - 1704 Juni 24, 28
  - 1704 Juli 21 - 1749 Juni 5, 29
    Voorin: Reglement der Classis van Woerden en Over-Rijnland voor de kerkvisitatie. Lijst der Gemeenten dezer Classis geordend naar rang.
  - 1750 Februari 16 - 1816 Februari 27, 30
    Voorin: Lijst der Gemeenten der Classis geordend naar rang.
- "Prothocollen der Beroepingen van de Classis van Woerden en Over-Rijnland", "Copien van Beroepingen en derselver Approbatien"., 1619-1817; 31-33; 3 deelen
  - 1619-1685, met index, 31
  - 1674-1776, 32
  - 1777-1817, 33
- Lijst van de leden en hun logies tijdens de synode te Woerden., 1806; 34; 1 stuk
- Stukken betreffende de zaak van de Gemeente Nieuwveen tegen haar predikant B. A. van Meerbeek., 1808 en z.j.; 35; 1 omslag
- Registers van de Handelingen der Synode van Zuid-Holland, 1670-1812; 36-48; 13 deelen
  - 1670 Juli 19 - 1685 Juli 20, Gemerkt 1, 36
  - 1686 Juli 9 - 1700 Juli 16, Gemerkt 2, 37
  - 1701 Juli 5 - 1714 Juli 13, Gemerkt 3, 38
  - 1715 Juli 9 - 1724 Juli 14, Gemerkt 4, 39
  - 1725 Juli 3 - 1734 Juli 16, Gemerkt 5, 40
  - 1735 Juli 5 - 1744 Juli 17, Gemerkt 6, 41
  - 1745 Juli 6 - 1754 Juli 19, Gemerkt 7, 42
  - 1755 Juli 8 - 1765 Juli 19, Gemerkt 8, 43
  - 1766 Juli 8 - 1775 Juli 14, Gemerkt 9, 44
  - 1776 Juli 9 - 1785 Juli 15, Gemerkt 10, 45
  - 1786 Juli 4 - 1795 Oct. 7, Gemerkt 11, 46
  - 1996 Sept 13 - 1805 Juli 12, Gemerkt 12, 47
  - 1806 Juli 8 - 1812, Gemerkt 13, 48
    De Handelingen van 1665-1669 zijn niet aanwezig.
- "Repertorium Synodale". Extracten van synodale besluiten in alphabetische volgorde. Met alphabetischen index., 1574-1785; 49; 1 deel
- Inventaris der stukken van de Synode van Zuid-Holland., 1738; 50; 1 deel
- Aanteekeningen uit de Synodale Handelingen van Zuid-Holland, betreffende de zaak der Remonstranten van 1669 tot 1777., 1778; 51; 1 deel
- "Responsa Synodalia. "Register van antwoorden der Classis aan de Synode betreffende verschillende onderwerpen., 1785-1810; 52; 1 deel
- Lijsten der achterstallige tractementen, kinder, school en academiegelden; met index., 1809-1816, 1821; 53; 1 deel
- "Synodale Voorligter of verbeterde alphabetische lijst van de Noodlijdende Kerken en Verdrukte Personen.", z.j. (c.1779); 54; 1 deel
- Register van rekeningen van ontvangst en uitgaaf der Classis, alsmede de Classicale Weduwenbeurs betreffende., 1808-1830; 55; 1 deel
- Stukken, ingekomen bij de klassikale Weduwen Beurs van Woerden en Over-Rijnland. (Class.Wed. Beurs.), 1811-1819, 1822-1826, 1828, 1838; 56; 1 omslag
- Lijst der Effecten der Weduwenbeurs der Classis van Woerden en Over-Rijnland over, Met bijbehoorende stukken.; 1809-1824; 1809, 1810, 1814, 1820, 1828; 57; 1 omslag
- Transporten van Obligatiën der Classicale Weduwenbeurs enz., 1716-1719, 1722, 1728, 1733, 1765, 1774, 1776, 1778, 1781, 1789, 1793, 1795, 1800, 1810; 58; 1 omslag
- Contra-Boek der Effecten der Class. Wed. Beurs. enz., 1803-1817; 59; 1 deel
- Contra-Boek der Ontvangsten der Class. Wed. Beurs. enz., 1803-1825; 60; 1 deel
- Contra-Boek der Uitgaven dor Class. Wed. Beurs. enz., 1803-1825; 61; 1 deel
- Register van Rekeningen der Class. Wed. Beurs. enz. Achterin bevindt zich een ledenlijst., 1804-1825, 1830; 62; 1 deel
- Quitanties der uitkeeringen aan de Weduwen der Classicale Beurs van Woerden en Over-Rijnland, en der voormalige aldus genaamde Beurs., 1815-1835; 63; 1 omslag
- Rapport betreffende de Weduwen-Beurs der Classis van Woerden en Over-Rijnland., z.j. (1814); 64; 1 stuk
- Stukken betreffende de opheffing der Classicale Weduwen-Beurs van Woerden en Over-Rijnland en de opneming harer leden in het Fonds: Tot heil der Vrouwen te Leeuwarden., 1825; 65; 1 omslag
- Afschriften der Jaarlijksche Rekeningen van de Weduwen-Beurs in den Ring Woerden. Met bijbehoorende circulaire, 1875., 1861-1877; 66; 1 omslag
- Afschriften der Jaarlijksche Rekeningen van de Weduwen-Beurs in den Ring Alphen., 1867, 1869, 1870; 67; 3 stuks
- Regelement voor de predikanten-weduwenbeurs in den ring Woerden.., 1668; 68; 1 stuk
- Lijsten van kerkelijke archivalia (akten en boeken), die berusten onder de predikanten van de afzonderlijke gemeenten, bijgehouden tot 1773, met bijlage., 1773 (1786); 69; 1 band
  Overgedragen door het Streekarchief Rijnlands Midden, 2017